臺灣高等法院高雄分院民事判決　　　　　　　　　九十二年度重訴更(一)字第一號
　　　原　　　告　甲○○
　　　　　　　　　丁○○
　　　　　　　　　乙○○
　　　共　　　同
　　　訴訟代理人　薛西全律師
　　　被　　　告　丙○○○
　　　訴訟代理人　林復華律師
當事人間因請求侵權行為損害賠償事件，經最高法院第一次發回更審，本院於九十三
年三月二十四日言詞辯論終結，判決如下︰
　　主　　文
被告應再給付原告甲○○新臺幣肆拾貳萬參仟零拾伍元；再給付原告丁○○、乙○○
各新台幣參拾萬元，及均自民國八十九年三月十九日起至清償日止，按週年利率百分
之五計算之利息。
原告其餘之訴（除確定部分外）及假執行之聲請均駁回。
本院訴訟費用（除確定部分外）及發回前第三審訴訟費用由被告負擔五分之一，餘由
原告負擔。
    事實及理由
一、原告未於言詞辯論期日到場，核無民事訴訟法第三百八十六條各款所列情形，爰
    依被告之聲請，由其一造辯論而為判決。
二、原告起訴主張：原告甲○○之妻即原告乙○○、丁○○之母楊宋敏與被告係妯娌
    關係，二人於民國八十八年一月十二日十七時許，在屏東縣崁頂段第六九八、六
    九九號農地發生口角，被告竟扭打楊宋敏，進而壓制楊宋敏，毆打其頭部，致楊
    宋敏受有頭部等多處傷害，因楊宋敏前有氣喘及心肌病變病史，遭被告毆打，導
    致呼吸困難，送醫途中，即引起急性心衰竭死亡。伊等得依民法第一百八十四條
    、第一百九十二條、第一百九十四條之規定，請求被告賠償甲○○殯葬費新台幣
    （下同）四十五萬六千三百元及賠償伊等精神慰藉金各二百萬元，求為命被告給
    付甲○○二百四十五萬六千三百元；給付丁○○、乙○○各二百萬元，並均自起
    訴狀繕本送達翌日起加付法定遲延利息之判決（本院前審判命被告給付甲○○慰
    藉金三十萬元本息；給付丁○○、乙○○慰藉金各十萬元本息，而駁回原告其餘
    之訴。原告僅就駁回甲○○殯葬費二十五萬六千三百元及精神慰藉金一百二十萬
    元、乙○○及丁○○精神慰藉金各一百四十萬元，暨均自八十九年三月十九日起
    算之利息部分聲明不服。至本院前審判命被告給付暨另駁回甲○○殯葬費二十萬
    元本息及原告各請求精神慰藉金五十萬元本息部分，均已確定）。
三、被告則以：楊宋敏僅受小傷，非致命外傷，原不足引起死亡之結果。況徒手互毆
    ，客觀上尚無預見死亡之可能，其死亡自不能認與傷害間有因果關係。又原告所
    提出之殯葬費收據，其中或有與殯葬無關者，或非必要費用者，慰藉金部分之請
    求，尤嫌過高。另楊宋敏對於本件事故之發生，亦有過失，應負百分之八十之過
    失責任，依過失相抵原則，應減免被告之賠償責任等語，資為抗辯。
四、原告主張楊宋敏於前揭時間、地點與被告發生口角，繼而互毆，因而死亡之事實
    ，為被告所不爭執，及經檢察官督同法醫相驗、解剖，並送法務部法醫研究所鑑
    定死亡原因結果，據法務部法醫研究所研判：楊宋敏係因心臟有「心肌疤痕」引
    起死亡，其死亡非互毆直接所引起，互毆是間接死因；楊宋敏因外力（即互毆）
    所造成之傷均非致命傷而列為副死因，病理解剖發現之心肌疤痕組織造成死因之
    加重因子比重較高（百分之八十以上）而列為主死因；法醫學上判定死亡方式，
    此案楊宋敏生前雖患心臟病變，但不發生互毆，當不致死，不幸發生互毆致加重
    心臟病變而致死，死亡方式仍為「他為」（本院前審卷第四十二至四十三頁），
    並有台灣屏東地方法院檢察署勘驗筆錄、驗斷書、法醫解剖紀錄報告、法務部法
    醫研究所鑑定書附於偵查卷可參，堪予採認。兩造所爭執者為：楊宋敏死亡與互
    毆所致傷害間是否有因果關係？若認有因果關係，原告得請求之殯葬費及精神慰
    藉金金額各多少？被告就楊宋敏死亡是否應負完全之責任、有無過失相抵原則之
    適用？
五、按侵權行為之債，固須損害之發生與侵權行為間有相當因果關係始能成立，惟所
    謂相當因果關係，係以行為人之行為所造成的客觀存在事實，為觀察的基礎，並
    就此客觀存在事實，依吾人智識經驗判斷，通常均有發生同樣損害結果之可能者
    ，該行為人之行為與損害之間，即有因果關係。被害人既係因上訴人所駕駛之汽
    車左側照後鏡撞及其左側身體而情緒受驚嚇，造成原有高血壓之被害人發生自發
    性之高血壓性腦出血死亡，則上訴人之碰撞行為使被害人受驚嚇，造成其血壓突
    然升高，致其腦內已受損之小血管破裂，而引起自發性之高血壓腦出血死亡，上
    訴人之碰撞行為，與被害人腦出血死亡之結果間，自有相當因果關係（最高法院
    九十一年度台上字第一四０七號判決參照）。經查，本件送法務部法醫研究所鑑
    定結果，認為楊宋敏生前心肌層有心肌疾病所引起之疤痕組織，因互毆引起急性
    心衰竭死亡。其心肌病變為主死因，生前互毆為副死因（間接死因），不能認為
    其死亡係由生前被毆直接所引起（相驗卷第九十三至九十九頁），即認定互毆為
    楊宋敏死亡之間接原因，並據該法醫研究所函稱：鑑定人對楊宋敏之死因分別主
    死因及副死因，主要為釐清造成死者死因之比重（即造成死因之加重因子），由
    死者因外力（即互毆）所造成之傷均非致命傷而將互毆列為副死因，病理解剖發
    現之心肌疤痕組織造成死因之加重因子比重較高而列為主死因；死者係因心臟有
    「心肌疤痕」引起死亡，其死亡非互毆直接所引起，認互毆是間接死因；依法醫
    學上判定死亡方式，死者生前雖患心臟病變，但不發生互毆，當不致死，不幸發
    生互毆致加重心臟病變而致死，死亡方式仍為他為，惟應考量死者死因之加重因
    子仍以心臟之心肌病變為主（百分之八十以上），有該所八十九年六月二十一日
    法醫所八九理字第一○四九號函在卷足憑（本院前審卷四十二至四十三頁）。查
    楊宋敏原即患有心臟病變，因被告與之互毆，致情緒激動，且本件事故發生時為
    冬季，當日氣溫寒冷，而楊宋敏已年近六十歲之高齡，身體器官已漸老化，不再
    年輕力壯，被告與之扭打，使之受有多處傷害，又因跌落田間衣服濕泠，加重心
    臟負荷，引起急性心衰竭死亡；被告倘未與之互毆，當不致誘發心臟宿疾而生死
    亡之結果，堪認被告之傷害行為確已提供被害人死亡之原因力，其間即具有相當
    因果關係。
六、次按因故意或過失不法侵害他人之權利者，負損害賠償責任；不法侵害他人致死
    者，對於支出殯葬費之人應負損害賠償責任；又不法侵害他人致死者，被害人之
    配偶及子女雖非財產上之損害亦得請求賠償相當之金額，民法第一百八十四條第
    一項前段、第一百九十二條、第一百九十四條分別定有明文。本件被告故意不法
    侵害楊宋敏致生死亡結果，已如前述，依法自應負損害賠償責任，從而原告訴請
    被告賠償殯葬費、精神慰籍金，自屬有據。茲就原告之得請求之金額審酌如下：
    (一)殯葬費部分：原告甲○○請求賠償其支出之楊宋敏殯葬費計四十五萬六千三百
      元，經提出收據六張為證（附民卷第十至十五頁），並主張依習俗均屬必要支
      出，被告爭執其或為非殯葬必要費用，或非甲○○支出云云。按所謂殯葬費係
      指收殮及埋葬費用而言，此等費用是否必要，應斟酌當地喪禮習俗及宗教上之
      儀式定之（最高法院八十四年度台上字第二七三一號判決參照）。經查，甲○
      ○提出之單據計有：(1)屏東縣屏東市公所所出具之收據，有關火化、停棺、冷
      凍等費用六萬四千六百元，均屬殯葬必要費用，該收據雖記載繳納人為「鄭宜
      彰」，被告抗辯非原告所支出云云，然業經證人鄭宜彰到庭證稱係原告支出，
      由其代甲○○繳納（本院前審卷九十二至九十三頁），被告該部分抗辯，並無
      足取；(2)慈恩寺所出具之十萬元收據，雖載為「樂捐」，然原告主張係靈骨塔
      費用，其既無另外支出墓地之費用，應認所述費用相當且與常情無違，堪予採
      信；(3)福德棺木店所出具之收據，其中除盒毛巾二千五百元係家屬答謝啅唁者
      之用，非屬殯葬費用外，冰櫥乃出殯前喪家支出之必要費用，與火化前使用公
      所冷凍設備之停棺、冷凍費用等，非可認為重複；所載庫紙、金紙、金香類，
      均屬民間宗教喪禮儀式上所支出者，且其金額尚屬相當。另電子琴五千元則為
      告別式場上演奏哀樂之用（按：喪家並無另僱樂隊），且僅為一部電手琴之費
      用，與民間習俗亦無違背，其餘亦均由棺木店之鄭宜彰所列出之費用，核屬習
      俗上必要費用，應予准許；(4)「油香錢」六萬二千元部分，原告主張係法師為
      亡者誦經祈福收取之費用，而以「油香錢」稱之，參以該收據之日期為八十八
      年一月二十二日，抬頭為「楊宋敏」，與喪禮之時間相當，堪認確為支出之誦
      經祈福費用，合於民間習俗，惟參以楊宋敏及原告之身份、地位、經濟狀況等
      （如後述），認應酌減為二萬元；(5)紙厝二萬元部分，其支付對象為招應道壇
      ，原告稱係道教禮俗，核與民間信仰之儀式相符，且金額尚屬相當，應予准許
      ；(6)法會消災支出三千元部分，其支出日期為八十八年八月六日，距楊宋敏死
      亡日期已逾半年，顯非喪葬必要支出。是甲○○主張支出之殯葬費，於四十萬
      八千八百元（64600+100000+000000-0000+20000+20000=408800）範圍內，核
      屬相當，逾此所為請求，不應准許。而兩造同意被告依犯罪被害人補償法所支
      出之三十八萬五千七百八十五元，均扣抵殯葬費用（本院卷第六十六頁），是
      經扣抵後，被告尚應支付甲○○二萬三千零十五元。
    (二)精神慰藉金部分：甲○○為楊宋敏配偶，其子女均已成年，原得於晚年互相仰
      賴、扶持以終老，因驟然喪偶致失所依侍，自受有重大打擊及痛苦；丁○○、
      乙○○為楊宋敏之子，未能再盡孝養以回報親恩，亦受有精神上之痛苦，原告
      請求被告賠償非財產上損害，洵屬有據。經查甲○○未受教育、名下無不動產
      ；丁○○之學歷為高職畢業、務農、名下有一不動產；乙○○之學歷為國中畢
      業、從事汽車修護工作、每月收入三萬餘元，名下有一不動產；被告未受教育
      ，務農，名下有三筆土地及一棟房屋，已據原告陳明在卷，及財政部財稅資料
      中心函附之財產資料可查（本院卷十六至十七頁、二十四頁至二十六頁），是
　　　本院斟酌被告加害之情節，即其加害行為對於楊宋敏死亡所提供之原因力，及
　　　被告對被害人之死亡無預知性，並上述兩造之身分、地位、經濟能力，及原告
　　　甲○○與被害人結褵數十載，共同生活，老年尚偶所受痛苦程度，遠逾於已成
　　　年不再依侍被害人之另二名原告等一切情狀，認原告請求被告賠償甲○○於七
　　　十萬元範圍內，賠償丁○○、乙○○各於四十萬元範圍內為適當，應予准許；
　　　逾此所為請求，應予駁回。
七、另按被害人之過失行為須為損害之共同原因，予損害之發生或擴大以助力，並與
    損害之發生與擴大有相當因果關係者，始有過失相抵之適用（最高法院八十九年
    台上字第一０三六號判決參照）；雙方互毆乃雙方互為侵權行為，與雙方行為為
    損害之共同原因者有別，無民法第二百十七條過失相抵原則之適用（最高法院六
    十八年台上字第九六七號判例參照）。又被害人許某雖患有肝硬化等症，而為上
    訴人所不知，惟許某之死亡，本由於上訴人毆打行為所致，不能以許某未預為告
    知其已患有何疾病，而謂許某就其死亡之發生，亦與有過失（參照最高法院七十
    三年台上字第四０四五號判例要旨）。是楊宋敏之心肌層固有心肌疾病所引起之
    疤痕組織，惟其既係因互毆後引起急性心衰竭而死亡，即其死亡係因被告之毆打
    行為所致，揆諸前述說明，尚不得因楊宋敏本身罹有心肌病變，且為死亡主要原
    因，或因互毆之事實，認有過失相抵之適用。
八、綜上所述，甲○○請求被告賠償殯葬費及精神慰藉金計七十二萬三千零十五元；
    丁○○、乙○○請求賠償精神慰藉金各四十萬元，暨均自八十九年三月十九日起
    至清償日止，按週年利率百分之五計算之利息，為有理由，應予准許；逾此所為
    請求，為無理由，應予駁回。是扣除本院前審判決應給付而已確定部分，被告應
    再給付甲○○四十二萬三千零十五元；應再給付丁○○、乙○○各三十萬元。又
    原告勝訴部分之金額未逾一百五十萬元，被告不得上訴，而告確定，該部分自無
    宣告假執行之必要，至其敗訴部分，其假執行之聲請，亦失所附麗，應全部駁回
    其假執行之聲請，併此敘明。
據上論結，本件原告之訴，為一部有理由，一部無理由，依民事訴訟法第三百八十五
條第一項前段、第七十九條但書、第八十五條第一項前段，判決如主文。
中　　　華　　　民　　　國　　九十三　　年　　　四　　　月　　　二　　　日
                                                民事第六庭
~B1審判長法　官　許明進
~B2　　　法　官　張明振
~B3      法　官　謝肅珍
正本係照原本作成。
原告如對本判決上訴，須於判決送達後二十日內向本院提出上訴狀，其未表明上訴理
由者，應於上訴後二十日內向本院提出上訴理由書（均須按他造當事人之人數附繕本
）。上訴時應提出委任律師或具有律師資格之人之委任狀，並依附註條文規定辦理。
被告不得上訴。
中　　　華　　　民　　　國　　九十三　　年　　　四　　　月　　　五　　　日
~B法院書記官　邱麗莉
附註：
民事訴訟法第四百六十六條之一：對於第二審判決上訴，上訴人應委任律師為訴訟代
理人，但上訴人或其法定代理人具有律師資格者，不在此限。
上訴人之配偶、三親等內之血親、二親等內之姻親，或上訴人為法人、中央或地方機
關時，其所屬專任人員具有律師資格並經法院認適當者，亦得為第三審訴訟代理人。
第一項但書及第二項情形，應於提起上訴或委任時釋明之。
